最高法院刑事判決　　　　　　九十六年度台上字第二五三六號
上　訴　人　甲○○
選任辯護人　羅豐胤律師
　　　　　　蔡素惠律師
上　訴　人　乙○○
選任辯護人　潘宏坤律師
上列上訴人等因貪污案件，不服台灣高等法院台中分院中華民國
九十五年十二月二十日第二審更審判決（九十五年度上更(一)字第
一五七號，起訴案號：台灣苗栗地方法院檢察署八十九年度偵字
第二八○一、二八九七、四一四六號），提起上訴，本院判決如
下：
    主  文
原判決撤銷，發回台灣高等法院台中分院。
    理  由
本件原判決撤銷第一審關於上訴人甲○○、乙○○部分之科刑判
決，改判仍依行為時即民國九十五年七月一日修正施行前之刑法
第五十五條牽連犯、第五十六條連續犯規定，從一重論甲○○、
乙○○共同對於主管之事務，明知違背法令，直接圖私人不法利
益，因而獲得利益罪，甲○○處有期徒刑柒年陸月，褫奪公權伍
年；乙○○於偵查中自白及其犯罪情狀尚堪憫恕，乃依九十年十
一月九日修正施行後之貪污治罪條例第八條第二項及刑法第五十
九條規定，遞減其刑後，處有期徒刑壹年拾壹月，緩刑肆年，褫
奪公權壹年；固非無見。
惟查：(一)、有罪判決書之事實一欄，為判斷其適用法律當否之準
據，法院應將依職權認定與論罪科刑有關之事實，翔實記載，然
後於理由內逐一說明其憑以認定之證據，並使事實認定與理由說
明，互相適合，方為合法。倘事實認定與理由說明，不相一致，
或事實與理由之記載，前後齟齬，按諸刑事訴訟法第三百七十九
條第十四款後段規定，均屬判決理由矛盾之當然違背法令。原判
決於事實欄七認定：甲○○於行為時為苗栗縣大湖鄉（下稱大湖
鄉）鄉長，乙○○於行為時為該鄉清潔隊隊長；其二人基於共同
對於主管之事務，明知違背法令，直接圖私人（連晟工程有限公
司，下稱「連晟公司」）不法利益，因而獲得利益及行使公務員
登載不實文書（此部分為連續犯）之犯意聯絡，明知「連晟公司
」僅有象徵性之進土，實際將工程廢土運入大湖鄉垃圾場之數量
不超過八車，乃自八十七年八月十一日起，於「連晟公司」多次
虛偽申報「進土堆置完成」時，故意跳脫祕書賴安平之核稿，逕
由甲○○批示發文，先後於八十七年八月十一日、八十八年三月
二十九日、四月十二日、九月二十日，以八七大鄉清字第七四０
二號、八八大鄉清字第二七八四、三三一一、八六五八號函，將
「連晟公司已完成堆置棄土」之不實事項，登載於其職務上所掌
之公文書，分別行文台北市政府工務局、苗栗縣環保局等機關，
表示台北市政府工務局建第五一二號、建第００四號、建
第０八五號、建第一七０號及建第一七一號等五件工程，均
已完成覆土堆置作業云云，足生損害於上開機關公文書管理之正
確性，藉此供「連晟公司」取得棄土證明費，圖利該公司計新台
幣（下同）八百二十二萬九千七百六十三元等情（見原判決正本
第七頁第五行至末第七行）；然原判決理由列載之圖利金額分別
為：建第四六○號部分計十五萬七千五百元；建第五一二號
部分計二百九十六萬六千六百七十五元；建第００四號部分計
十五萬三千二百七十元；建第０八五號部分計三百三十五萬三
千八百五十元；建第一五三號部分計二十萬四千六百七十四元
；建第一七０號部分計十三萬八千四百七十四元；建第一七
一號部分計一百二十七萬三千三百二十元；以上七件工程棄土證
明費合計八百二十四萬七千七百六十三元，減去一萬八千元（實
際進土八車，每車一百二十立方公尺，每立方公尺棄土證明費一
百五十元，計一萬八千元）後，實得八百二十二萬九千七百六十
三元（見原判決正本第二三頁第十三行至第二七頁第十七行）；
其中關於建第四六○號、建第一五三號二項工程之棄土證明
費，於事實欄並未明白認定，詳細記載，難謂無事實與理由矛盾
之違法。又原審並未向大湖鄉公所查詢該所有無向「連晟公司」
收取棄土證明費，苟未收取，則圖利金額何以須減除一萬八千元
？原審疏未調查釐清，亦有調查職責未盡及理由不備之違背法令
。(二)、事實審法院應行調查之證據，不以當事人聲請者為限，凡
與待證事實有關之證據，均應依職權調查，方足發現真實，否則
仍難謂無刑事訴訟法第三百七十九條第十款之違法。甲○○、乙
○○上訴意旨均指原判決附錄順序三（即依序第三欄）即大湖鄉
公所八十七年八月十一日八七大鄉清字第七四○二號函，除本文
外，並未檢附「附表」。但原判決以：該函影本及記載棄土數量
之附表影本上均蓋有「限公務使用，影印日期八十八年九月二十
三日」及「騎縫章」等為由，認定該函確有「附表」（見原判決
正本第十六頁第十四至十七行）。惟卷內該函係影本，影印日期
記載為八十八年九月二十三日，距該函之發文日期八十七年八月
十一日已逾一年一月有餘（見八十九年度偵字第二八○一號卷第
四一、四三頁），能否以事後影印之影本，資以證明該函於發文
時確有附表？本院審諸該公函「附件」欄，似無另檢附「附表」
之記載，而有無該附表，對甲○○、乙○○二人似均屬有利，又
非不能或不易調查，本院前次發回意旨即予指明允應調卷釐清，
用昭折服，然原審仍未調閱檔卷查證，調查職責仍有未盡。以上
或為甲○○、乙○○上訴意旨所指摘，或為本院得依職權調查之
事項，應認仍有撤銷原判決發回更審之原因。又原判決事實欄已
認定「連晟公司」取得大湖鄉公所所發已完成堆置棄土之公函後
，分別交由上述七件工程之營造公司，持以向台北市政府工務局
申報開工或申請基礎板勘驗（見原判決正本第八頁）；然原判決
理由卻謂：甲○○、乙○○二人核發已完成堆置棄土之公函，使
「連晟公司」得以申報開工或申請基礎板勘驗（見原判決正本第
二一頁末第九行至末第六行）；此部分事實之認定與理由之說明
同有不符，案經發回，應併注意及之。
據上論結，應依刑事訴訟法第三百九十七條、第四百零一條，判
決如主文。
中　　華　　民　　國　九十六　年　　五　　月　　十　　日
                      最高法院刑事第十一庭
                          審判長法官  林　永　茂
                                法官  洪　文　章
                                法官  蘇　振　堂
                                法官  蕭　仰　歸
                                法官  何　菁　莪
      本件正本證明與原本無異
                                      書  記  官
中　　華　　民　　國　九十六　年　　五　　月　 十六 　日
                                                      Ｅ
